【裁判字號】    98,家訴,103
【裁判日期】    980731
【裁判案由】    確認婚姻不成立
【裁判全文】
臺灣臺北地方法院民事判決             98年度家訴字第103號
原      告  乙○○
訴訟代理人  徐念懷律師
被      告  甲○○  現應受送達.
上列當事人間請求確認婚姻不成立事件，本院不經言詞辯論終結
，判決如下：
    主      文
原告之訴駁回。
訴訟費用由原告負擔。
    事實及理由
一、原告聲明求為判決：兩造間婚姻關係不成立。並主張：兩造
    於民國89年8月11日於中國福建省寧德市辦理結婚登記，並
    經中國福建省寧德地區公證處作成「結婚公證書」，惟兩造
    並無結婚之真意，且未有公開儀式及二人以上之證人，是適
    用96年5月23日修正前民法第982條規定，兩造依戶籍法而為
    結婚之登記，僅具推定結婚之效力。次按最高法院86年度台
    上字第483號判決「所謂確認婚姻不成立之訴，係主張無結
    婚之事實，而有婚姻之形式；至於婚姻無效之訴，則係主張
    有結婚之事實，而其行為無效而言。」及最高法院78年度台
    上字第2013號判決「婚姻無效之訴與婚姻不成立之訴不同，
    此觀民事訴訟法第568條第1項規定自明。本件原審認定兩造
    根本未依民法第982條第1項規定舉行公開儀式，亦即無結婚
    之事實，僅在戶籍上為結婚之登記，而有婚姻之形式，核此
    情形係屬婚姻不成立，與結婚而不具備民法第982條第1項之
    方式應為無效者不同。」意旨可知，「公開儀式及2人以上
    證人」為結婚成立之要件，若有欠缺，即應認無結婚之事實
    。因此，兩造僅有登記或公證之形式，然欠缺「公開儀式及
    2人以上之證人」之成立要件，應屬婚姻不成立之情形，是
    本件確有依民事訴訟法第247條第1項規定，提起確認婚姻不
    成立之訴之確認利益等語。
二、按原告之訴，依其所訴之事實，在法律上顯無理由者，法院
    得不經言詞辯論，逕以判決駁回之，民事訴訟法第249條第2
    項定有明文。復依臺灣地區與大陸地區人民關係條例第52條
    第1項規定，結婚或兩願離婚之方式及其他要件，依行為地
    之規定。
三、經查，原告主張兩造間婚姻關係，欠缺「公開儀式及2人以
    上之證人」之成立要件，應屬婚姻不成立云云，但本件依原
    告起訴狀所述意旨，兩造係於大陸地區福建省寧德市辦理完
    成結婚登記，依前揭臺灣地區與大陸地區人民關係條例第52
    條條文規定，本件兩造之結婚方式及要件自應踐行大陸地區
    法律（即大陸地區之中華人民共和國婚姻法、婚姻登記條例
    ）之規定。而大陸地區婚姻法第8條規定「要求結婚的男女
    雙方必須親自到婚姻登記機關進行結婚登記。符合本法規定
    的，予以登記，發給結婚證。取得結婚證，即確立夫妻關係
    。未辦理結婚登記的，應當補辦登記。」本件兩造確已符合
    大陸地區結婚要件，登記為合法夫妻，此有原告提出之大陸
    地區結婚公證書附卷可稽，故本件兩造之婚姻自係合法有效
    成立。從而，原告起訴請求確認兩造間之婚姻關係不成立，
    其訴顯無理由，爰不經言詞辯論，逕以判決駁回之。
四、訴訟費用負擔之依據：民事訴訟法第78條。
中    華    民    國    98    年    7     月    31    日
                          家事法庭法  官  黃桂興
以上正本係照原本作成。
如對本判決上訴，須於判決送達後20日之不變期間內，向本院提
出上訴狀，並繳納上訴裁判費。
中    華    民    國    98    年    7     月    31    日
                                  書記官  陳俐妙


司法院資訊處製作；財團法人民間司法改革基金會備份。
